ACORDAO-COMPLETO-2508193

ACÓRDÃO 2272/2021 ATA 37/2021 - PLENÁRIO

VISTOS, relatados e discutidos estes embargos de declaração opostos pelo Sr. Carlos Heleno Netto Barbosa ao Acórdão 1930/2021-TCU-Plenário, por meio do qual o Tribunal apreciou tomada de contas especial instaurada por força do Acórdão 1800/2018-TCU-Plenário, devido a irregularidades em atos e contratos relacionados com o escopo da "Operação Águas Profundas" da Polícia Federal,
ACORDAM os Ministros do Tribunal de Contas da União, reunidos em sessão do Plenário, ante as razões expostas pelo Relator, em:
9.1. conhecer dos embargos de declaração opostos pelo Sr. Carlos Heleno Netto Barbosa, uma vez preenchidos os requisitos de admissibilidade previstos nos artigos 32, inciso II, e 34, caput e § 1º, da Lei 8.443/1992, para, no mérito, rejeitá-los;
9.2. cientificar o embargante desta deliberação.

Embargos de declaração contra acórdão que julgou irregulares as contas do embargante em razão de irregularidades em atos e contratos celebrados para a manutenção de plataformas de petróleo relacionados com o escopo da Operação Águas Profundas, da Polícia Federal.

Petróleo Brasileiro S.A.

3. Interessados/Responsáveis:
3.1. Responsáveis: Angraporto Offshore Logística Ltda. (05.751.192/0001-91); Carlos Heleno Netto Barbosa (XXX.696.176-XX); Carlos Roberto Velasco (XXX.558.736-XX); Mauro Luiz Soares Zamprogno (XXX.770.497-XX).
3.2. Recorrente: Carlos Heleno Netto Barbosa (XXX.696.176-XX).

13.1. Ministros presentes: Bruno Dantas (na Presidência), Walton Alencar Rodrigues, Benjamin Zymler (Relator), Augusto Nardes, Aroldo Cedraz, Raimundo Carreiro e Jorge Oliveira.
13.2. Ministro-Substituto convocado: Augusto Sherman Cavalcanti.
13.3. Ministros-Substitutos presentes: Marcos Bemquerer Costa, André Luís de Carvalho e Weder de Oliveira.

BENJAMIN ZYMLER

Ministro Benjamin Zymler.

Trata-se de tomada de contas especial constituída em atendimento aos subitens 9.14 e 9.15 do Acórdão 1800/2018-TCU-Plenário, que, por sua vez, apreciou tomada de contas especial instaurada por força do Acórdão 3171/2010-TCU-Plenário em face de irregularidades em atos e contratos relacionados com o escopo da Operação Águas Profundas, da Polícia Federal, descortinando supostas irregularidades em contratos celebrados para a manutenção de plataformas.
2.	Nesta etapa processual, são apreciados embargos de declaração opostos pelo Sr. Carlos Heleno Netto Barbosa ao Acórdão 1930/2021-TCU-Plenário. O referido decisum foi proferido nos seguintes termos:
"VISTOS, relatados e discutidos estes autos de tomada de contas especial instaurada por força do Acórdão 1800/2018-TCU-Plenário com o objetivo de apurar débito residual no Contrato 2050.0007001.04.2, que foi assinado em 30/8/2004 entre a Petrobras e a empresa Angraporto Offshore Logística Ltda., visando a prestação de serviços de fornecimento de cais e apoio logístico para a plataforma P-X,
ACORDAM os Ministros do Tribunal de Contas da União, reunidos em sessão do Plenário, diante das razões expostas pelo Relator, em:
9.1. considerar revel a empresa Angraporto Offshore Logística Ltda, nos termos do § 3º do art. 12 da Lei 8.443/1992;
9.2. com fundamento nos arts. 1º, inciso I, e 16, inciso III, alínea "b", da Lei 8.443/1992 c/c os arts. 19, parágrafo único, e 23, inciso III, da mesma lei, julgar irregulares as contas dos Srs. Carlos Heleno Netto Barbosa (XXX.696.176-XX) e Carlos Roberto Velasco (XXX.558.736-XX) ;
9.3. excluir a empresa Angraporto Offshore Logística Ltda. (05.751.192/0001-91) e o Sr. Mauro Luiz Soares Zamprogno (XXX.770.497-XX) do rol de responsáveis deste processo."            
3.	Inconformado com o desfecho processual, o embargante alegou haver contradição no referido julgado, pois este Tribunal reconheceu a prescrição da pretensão punitiva, mas julgou irregulares as suas contas. Alguns trechos de sua peça recursal são reproduzidos a seguir:
"[...]
Grave contradição, que revoga toda a construção jurídica do direito brasileiro sobre prescrição, e viola o princípio da segurança jurídica, pois não se pode aceitar que pretensão prescrita macule eternamente a vida de quem não é mais punível. 
Prescrição é o convalescimento, é a cura, pela passagem do tempo, da lesão provocada pelo descumprimento de um dever jurídico.
A passagem do tempo cura as feridas que possam ter sido provocados no direito, fator indispensável para o apaziguamento social e a segurança jurídica. Não houvesse prescrição, lesões ao direito de alguém poderiam ser perseguidas judicialmente ao infinito, por gerações e gerações. 
O SUPREMO TRIBUNAL FEDERAL já fixou o sentido da prescrição, afirmando que o seu reconhecimento impede o exame do próprio litígio:
AI 859704 AgR 
Órgão julgador: Segunda Turma 
Relator (a) : Min. CELSO DE MELLO 
Julgamento: 07/10/2014 Publicação: 15/10/2014 
Ementa PRESCRIÇÃO DA PRETENSÃO PUNITIVA DO ESTADO - INSTITUTO DE DIREITO MATERIAL - QUESTÃO PRELIMINAR DE MÉRITO - CONSEQUENTE IMPOSSIBILIDADE DE EXAME DO PRÓPRIO FUNDO DA CONTROVÉRSIA PENAL - PRINCIPAIS CONSEQUÊNCIAS DE ORDEM JURÍDICA RESULTANTES DO RECONHECIMENTO DA PRESCRIÇÃO DA PRETENSÃO PUNITIVA DO ESTADO - DOUTRINA - PRECEDENTES (STF) - JURISPRUDÊNCIA DOS TRIBUNAIS - EXTINÇÃO, NO CASO, SEM RESOLUÇÃO DE MÉRITO, DO PROCESSO EM QUE RECONHECIDA A PRESCRIÇÃO PENAL - RECURSO DE AGRAVO IMPROVIDO. - A extinção da punibilidade motivada pela ocorrência da prescrição da pretensão punitiva do Estado prejudica o exame do mérito da causa penal, pois a prescrição - que constitui instituto de direito material - qualifica-se como questão preliminar de mérito. Doutrina. Precedentes. - O reconhecimento da prescrição da pretensão punitiva do Estado provoca inúmeras consequências de ordem jurídica, destacando-se, entre outras, aquelas que importam em: (a) extinguir a punibilidade do agente (CP, art. 107, n. IV) ; (b) legitimar a absolvição sumária do imputado (CPP, art. 397, IV) ; (c) não permitir que se formule contra o acusado juízo de desvalor quanto à sua conduta pessoal e social; (d) assegurar ao réu a possibilidade de obtenção de certidão negativa de antecedentes penais, ressalvadas as exceções legais (LEP, art. 202; Resolução STF nº 356/2008, v.g.) ; (e) obstar o prosseguimento do processo penal de conhecimento em razão da perda de seu objeto; (f) manter íntegro o estado de primariedade do réu; e (g) vedar a instauração, contra o acusado, de novo processo penal pelo mesmo fato. Doutrina. Precedentes. (destaques do subscritor) 
O STF, mesmo para a hipótese de crime - o fato jurídico mais grave que alguém pode cometer - entende que a prescrição impede o prosseguimento do processo, diante da perda de objeto. Se tal entendimento vale para a mais grave consequência da ação humana (o crime) tem que valer também para irregularidades formais em contas públicas. 
A doutrina citada no voto do Min. CELSO DE MELLO ilustra e ilumina o conteúdo e a função da prescrição no direito brasileiro:
"Outra não é a percepção doutrinária a respeito da prescrição em matéria civil, pois tanto esta quanto a prescrição penal possuem a mesma natureza e produzem, cada qual na esfera de sua incidência, efeitos que lhes são comuns, como aquele, p. ex., que impede o exame do pedido que constitui objeto da demanda. Essa visão a propósito do instituto da prescrição foi acolhida, entre outros autores, pelo eminente magistrado e Professor NELTON DOS SANTOS ("Código de Processo Civil Interpretado", p. 783, item n. 4, 2004, Atlas) :
"A prescrição e a decadência são preliminares de mérito. Elas não são condições da ação e muito menos pressupostos processuais, mas na sentença o juiz examina-as antes de apreciar a matéria de fundo, vale dizer, antes de cuidar dos temas diretamente ligados ao acolhimento ou à rejeição do pedido. Com efeito, pronunciada a prescrição ou a decadência, desaparece qualquer sentido em julgar-se o pedido. É definitiva a sentença que pronuncia a decadência ou a prescrição e, portanto, produz coisa julgada material." (grifei - menção constante do original) 
Doutrina de longa data revela a firmeza inabalável da importância da prescrição como fator de estabilidade social:
E a razão última dessa hipótese reside o caráter temporário das relações humanas, na necessidade de se resolverem certas situações de fato, que não podem ser permanentes, que não devem gravar gerações futuras. O tempo legitima aquilo que se respeitou deixando durar, ne in perpetuum incerta sint jura. (MANUEL INÁCIO CARVALHO DE MENDONÇA. Doutrina e Prática das Obrigações, Edição Revista Forense, Rio de Janeiro, 1956. Tomo I p ág. 710. Destaques do original) .
Obra fundamental no Direito Brasileiro, Da Prescrição, de LUIZ F. CARPENTER dá a mesma orientação no sentido de uma necessidade social de aplacar as relações humanas:
A explicação positiva é a seguinte: o fundamento da prescrição, quer extintiva, quer aquisitiva, é a necessidade social, é a ordem social. (Editora Nacional de Direito. Rio de Janeiro, 1958. pág. 80. Destaques do original) 
Aspecto fundamental do reconhecimento da prescrição, reiterado em outro julgado da Corte Suprema, é a conclusão de que nem mesmo anotações funcionais se justificam quando relacionadas com pretensão prescrita, como se vê do seguinte acórdão:
MS 23262 
Órgão julgador: Tribunal Pleno 
Relator (a) : Min. DIAS TOFFOLI 
Julgamento: 23/04/2014 
Publicação: 30/10/2014 
Ementa 
"Constitucional e Administrativo. Poder disciplinar. Prescrição. Anotação de fatos desabonadores nos assentamentos funcionais. Declaração incidental de inconstitucionalidade do art. 170 da Lei nº 8.112/90. Violação do princípio da presunção de inocência. Segurança concedida. 1. A instauração do processo disciplinar interrompe o curso do prazo prescricional da infração, que volta a correr depois de ultrapassados 140 (cento e quarenta) dias sem que haja decisão definitiva. 2. O princípio da presunção de inocência consiste em pressuposto negativo, o qual refuta a incidência dos efeitos próprios de ato sancionador, administrativo ou judicial, antes do perfazimento ou da conclusão do processo respectivo, com vistas à apuração profunda dos fatos levantados e à realização de juízo certo sobre a ocorrência e a autoria do ilícito imputado ao acusado. 3. É inconstitucional, por afronta ao art. 5º, LVII, da CF/88, o art. 170 da Lei nº 8.112/90, o qual é compreendido como projeção da prática administrativa fundada, em especial, na Formulação nº 36 do antigo DASP, que tinha como finalidade legitimar a utilização dos apontamentos para desabonar a conduta do servidor, a título de maus antecedentes, sem a formação definitiva da culpa. 4. Reconhecida a prescrição da pretensão punitiva, há impedimento absoluto de ato decisório condenatório ou de formação de culpa definitiva por atos imputados ao investigado no período abrangido pelo PAD. 5. O status de inocência deixa de ser presumido somente após decisão definitiva na seara administrativa, ou seja, não é possível que qualquer consequência desabonadora da conduta do servidor decorra tão só da instauração de procedimento apuratório ou de decisão que reconheça a incidência da prescrição antes de deliberação definitiva de culpabilidade. 6. Segurança concedida, com a declaração de inconstitucionalidade incidental do art. 170 da Lei nº 8.112/1990. (destaques do subscritor) 
O Acórdão embargado também extrapola a função constitucional do TCU, que não pode julgar condutas, não pode lançar juízo de valor sobre irregularidades formais. Pois se não há dano ao erário, como reconhece a Unidade Técnica do TCU ao dizer que as irregularidades foram elididas, não há irregularidade nas contas, e eventual falha formal não pode ter o condão de tornar irregular o que não provocou prejuízo. 
O ato, do TCU, de julgar pessoas desrespeita outra decisão do STF, relator o Min. ALEXANDRE DE MORAES, que diz:
RE 636886 
Órgão julgador: Tribunal Pleno 
Relator (a) : Min. ALEXANDRE DE MORAES 
Julgamento: 20/04/2020 
Publicação: 24/06/2020 
Ementa "CONSTITUCIONAL E ADMINISTRATIVO. REPERCUSSÃO GERAL. EXECUÇÃO FUNDADA EM ACÓRDÃO PROFERIDO PELO TRIBUNAL DE CONTAS DA UNIÃO. PRETENSÃO DE RESSARCIMENTO AO ERÁRIO. ART. 37, § 5º, DA CONSTITUIÇÃO FEDERAL. PRESCRITIBILIDADE. 1. A regra de prescritibilidade no Direito brasileiro é exigência dos princípios da segurança jurídica e do devido processo legal, o qual, em seu sentido material, deve garantir efetiva e real proteção contra o exercício do arbítrio, com a imposição de restrições substanciais ao poder do Estado em relação à liberdade e à propriedade individuais, entre as quais a impossibilidade de permanência infinita do poder persecutório do Estado. 2. Analisando detalhadamente o tema da "prescritibilidade de ações de ressarcimento", este SUPREMO TRIBUNAL FEDERAL concluiu que, somente são imprescritíveis as ações de ressarcimento ao erário fundadas na prática de ato de improbidade administrativa doloso tipificado na Lei de Improbidade Administrativa - Lei 8.429/1992 (TEMA 897) . Em relação a todos os demais atos ilícitos, inclusive àqueles atentatórios à probidade da administração não dolosos e aos anteriores à edição da Lei 8.429/1992, aplica-se o TEMA 666, sendo prescritível a ação de reparação de danos à Fazenda Pública. 3. A excepcionalidade reconhecida pela maioria do SUPREMO TRIBUNAL FEDERAL no TEMA 897, portanto, não se encontra presente no caso em análise, uma vez que, no processo de tomada de contas, o TCU não julga pessoas, não perquirindo a existência de dolo decorrente de ato de improbidade administrativa, mas, especificamente, realiza o julgamento técnico das contas à partir da reunião dos elementos objeto da fiscalização e apurada a ocorrência de irregularidade de que resulte dano ao erário, proferindo o acórdão em que se imputa o débito ao responsável, para fins de se obter o respectivo ressarcimento. 4. A pretensão de ressarcimento ao erário em face de agentes públicos reconhecida em acórdão de Tribunal de Contas prescreve na forma da Lei 6.830/1980 (Lei de Execução Fiscal) . 5. Recurso Extraordinário DESPROVIDO, mantendo-se a extinção do processo pelo reconhecimento da prescrição. Fixação da seguinte tese para o TEMA 899: "É prescritível a pretensão de ressarcimento ao erário fundada em decisão de Tribunal de Contas". (destaques do subscritor) 
O direito de a sociedade ver o TCU cumprir sua função constitucional não pode se fazer à custa da ilegalidade e da violação do princípio da segurança jurídica. A sociedade não pode ser álibi para a demora da ordem de citação, o que se diz com todo o respeito. 
A contradição é ainda mais grave diante da afirmação do próprio corpo instrutivo (constante do mesmo Acórdão) , órgão responsável pelo exame técnico das contas, que entendeu terem sido elididas as irregularidades:
[...]
Por fim, ressalte-se que o Embargante não foi citado, nesta tomada de contas, para apresentar alegações de defesa contra as imputações constantes dos parágrafos 42 a 46 (suposto início dos serviços sem cobertura contratual e suposta celebração e aditivo sem limite de competência) , em flagrante violação ao princípio da ampla defesa e do contraditório. 
Assim, o Embargante pede que seja eliminada a contradição, presente na circunstância de reconhecer prescrição e, contraditoriamente, realizar juízo de valor e julgar irregulares contas que a Unidade Técnica entendeu regulares, contradição que macula a decisão embargada, dando efeitos infringentes aos presentes embargos de declaração, para excluir o julgamento das contas como irregulares, do Acórdão 1930/2021-TCU-PlenárioL, por ser de inteira Justiça."
	É o Relatório.

8.1 Fábio Luiz Pinto Lemos (OAB/RJ 137.519), André Hermanny Tostes (48365/OAB-RJ) e outros, representando Carlos Heleno Netto Barbosa.  
8.2. Rodrigo Mattos Vieira de Almeida (57.465/OAB-RJ), representando Mauro Luiz Soares Zamprogno.  
8.3. Rodrigo Guimaraes Simas (167.789/OAB-RJ) e outros, representando Petróleo Brasileiro S.A.  
8.4. Carlos Leonardo de Oliveira Velasco (121.221/OAB-MG), representando Carlos Roberto Velasco.

Procurador Júlio Marcelo de Oliveira.

TOMADA DE CONTAS ESPECIAL. prestação de serviços de fornecimento de cais e apoio logístico para a plataforma P-X dA PETROBRAS. OPERAÇÃO "ÁGUAS PROFUNDAS". SUPERFATURAMENTO DECORRENTE DA INCLUSÃO DE NOVOS SERVIÇOS POR MEIO DE ADITAMENTO CONTRATUAL. CITAÇÃO. REVELIA DE UM RESPONSÁVEL. DÉBITO DESCARACTERIZADO. CONTAS IRREGULARES DOS AGENTES DA PETROBRAS. PRESCRIÇÃO DA PRETENSÃO PUNITIVA DO TCU. EXCLUSÃO DO POLO PASSIVO DOS OUTROS DOIS RESPONSÁVEIS. EMBARGOS DE DECLARAÇÃO. CONHECIMENTO. REJEIÇÃO.

TOMADA DE CONTAS ESPECIAL (TCE)

Secretaria de Fiscalização de Infraestrutura de Petróleo e Gás Natural (SeinfraPet).

Trata-se de tomada de contas especial constituída em atendimento aos subitens 9.14 e 9.15 do Acórdão 1800/2018-TCU-Plenário, que examinou supostas irregularidades observadas em contratos celebrados pela Petrobras para a manutenção de plataformas, relacionados com o escopo da Operação Águas Profundas, da Polícia Federal.
Nesta etapa processual, são apreciados embargos de declaração opostos pelo Sr. Carlos Heleno Netto Barbosa, então gerente da unidade E&P-SERV/US-SS, ao Acórdão 1930/2021-TCU-Plenário.	
A decisão ora combatida julgou irregulares as contas do embargante e de outros responsáveis, mas reconheceu que o débito imputado no ofício citatório não ficou plenamente caracterizado, de forma que as contas foram julgadas irregulares com fundamento no art. 16, inciso III, alínea "b", da Lei 8.443/1992 (prática de ato de gestão ilegal, ilegítimo, antieconômico, ou infração à norma legal ou regulamentar de natureza contábil, financeira, orçamentária, operacional ou patrimonial) .
Outrossim, foi reconhecida a prescrição da pretensão punitiva desta Corte de Contas, de forma que a sanção prevista no art. 58, incisos I e II, da Lei 8.443/1992 não foi aplicada ao embargante nem aos demais responsáveis.
Em síntese, a principal alegação do embargante é a de que teria havido contradição no Acórdão 1930/2021-TCU-Plenário pelo fato de o TCU ter reconhecido a prescrição da pretensão punitiva, porém, julgado irregulares as suas contas.
Feita essa sucinta contextualização dos fatos, julgo preliminarmente que os presentes embargos de declaração atendem aos requisitos objetivos dessa modalidade recursal, uma vez que fazem menção à ocorrência de contradição na deliberação recorrida, bem como são tempestivos, motivo pelo qual conheço do recurso, com fulcro nos artigos 32, inciso II, e 34, caput e § 1º, da Lei 8.443/1992.
No mérito, observo que não subsiste absolutamente nenhum dos vícios apontados pelo embargante. Na verdade, o responsável mencionou, em sua peça recursal, uma das hipóteses de conhecimento dos embargos declaratórios (contradição) , sem, contudo, materialmente satisfazê-la. Entendo que são perfeitamente coerentes e claros os tópicos do voto condutor em que a matéria foi apreciada, in verbis:
"40. Considero que o mérito desta tomada de contas especial deva ser encaminhado no sentido de julgar irregulares as contas dos responsáveis. Embora o débito não tenha ficado perfeitamente caracterizado, há outras várias irregularidades nos processos de aditamento que não podem ser consideradas meras falhas formais, como aduziram os responsáveis.
41. A ausência de pesquisa de mercado e, por conseguinte, de motivação acerca dos valores praticados tem o condão de isoladamente ensejar o julgamento das contas pela irregularidade, por se enquadrar no disposto no art. 16, inciso III, alínea "b", da Lei 8.443/1992 (prática de ato de gestão ilegal, ilegítimo, antieconômico, ou infração à norma legal ou regulamentar de natureza contábil, financeira, orçamentária, operacional ou patrimonial) .
42. Também se verificou a elaboração do parecer jurídico somente após a celebração do termo de aditamento contratual, o que importaria infração ao disposto no subitem 7.1.2 do Regulamento Licitatório aprovado pelo Decreto 2.745/1998, então em vigor:
		"7.1.2. As minutas dos contratos e dos respectivos aditamentos serão previamente analisadas pelo órgão jurídico da PETROBRAS, na forma do disposto nas normas operacionais internas."

43. O que se observou no caso em exame foi a assinatura do contrato em 30/8/2004 (peça 4, p. 170) . De acordo com a primeira autorização de serviço (peça 4, p. 187) , emitida em 15/9/2004, o início da execução dos serviços estava previsto para 20/9/2004. Todavia, conforme indica o primeiro relatório de medição (peça 4, p. 255) , os serviços começaram a ser medidos a partir de 18/10/2004. 
44. Nessa mesma data, foi assinado o primeiro aditivo (peça 4, p. 205) , mas o parecer jurídico favorável somente foi concedido por meio do DIP JURÍDICO/JEP-4527/04, datado de 4/11/2004 (peça 4, p. 214-219) .
45. Os responsáveis alegaram que o aditivo teria sido assinado em novembro, porém com data retroativa para 18/10, argumento que foi examinado pela SeinfraPetróleo nos seguintes termos:
"218. Em relação à data de celebração do aditivo e do parecer jurídico, os responsáveis alegaram que, na verdade, o termo aditivo teria sido celebrado com data retroativa.
219.	Ao revisitar os autos, não é possível afirmar que o parecer jurídico tenha sido elaborado posteriormente, de modo que, na dúvida, é necessário considerar o argumento do responsável.
220.	O DIP JURÍDICO/JEP-4527/04 tem data de 4/11/2004. No item 5, é mencionado que, em correio eletrônico datado de 20/10/2004, o consulente teria comunicado que a mobilização no porto teria sido iniciada em 18/10 e a previsão de chegada da plataforma ao porto era de 25/10 (peça 4, p. 214-219) . A data de 18/10 coincide com o período da primeira medição dos serviços (peça 4, p. 255) .
221.	Além disso, consta da peça 4, p. 220, o encaminhamento do termo aditivo para assinatura do setor responsável, com data de 23/11/2004.
222.	Ou seja, há indícios de que, na verdade, o parecer jurídico tenha sido elaborado em 4/11/2004 e o termo aditivo tenha sido assinado após 23/11/2004. O que parece ter acontecido é que os serviços começaram a ser prestados antes da assinatura do aditivo, em 18/10/2004, ou seja, sem cobertura contratual.
223.	O ato irregular, no caso, seria outro (início dos serviços sem cobertura contratual) , em vez de assinatura de termo aditivo sem autorização do Jurídico. Em termos materiais, permanece a pecha de ilicitude na celebração do aditivo. Todavia, conforme já examinado, como não há elementos suficientes para afirmar que esses seis serviços remanescentes não foram prestados, não há que se falar em débito aos responsáveis." (grifos acrescidos) .
Ressalto, ainda, a constatação da própria auditoria interna da Petrobras no sentido de que o segundo termo de aditamento foi celebrado sem autorização de quem detinha o limite de competência para a prática de tal ato.
46. Todo esse conjunto de irregularidades me faz propor o julgamento das contas dos Srs. Carlos Heleno Netto Barbosa e Carlos Roberto Velasco pela irregularidade, sem, contudo, imputar sanções aos referidos agentes, tendo em vista a reconhecida prescrição da pretensão sancionatória desta Corte de Contas, haja vista que o ato que ordenou as citações (Acórdão 1800/2018-TCU-Plenário) foi prolatado mais de 10 anos após a ocorrência dos fatos (em 2004) . 
47. O reconhecimento da prescrição da pretensão punitiva do TCU atinge apenas as sanções previstas na Lei 8.443/1992, não constituindo impedimento para que contas sejam julgadas irregulares. Nesse sentido, cito os Acórdão 676/2018-TCU-Plenário e 899/2021-Plenário.
48. Tenho o entendimento de que o julgamento das contas e a aplicação de sanções possuem natureza jurídica diversa e, portanto, não se confundem. O julgamento das contas decorre do art. 71, inciso II, da Constituição Federal, segundo o qual compete ao TCU julgar as contas dos administradores e demais responsáveis por dinheiros, bens e valores públicos da administração direta e indireta, incluídas as fundações e sociedades instituídas e mantidas pelo Poder Público federal, e as contas daqueles que derem causa a perda, extravio ou outra irregularidade de que resulte prejuízo ao erário público. Ao cumprir essa importante tarefa, pode o Tribunal considerar as contas regulares, regulares com ressalvas ou irregulares.
49. Ademais, não se pode olvidar que a sociedade tem o direito de ver o Tribunal cumprir sua tarefa mais importante, que é exercer o crivo das contas públicas. Tal avaliação decorre do direito público subjetivo do cidadão de ter acesso à informação a respeito de se os recursos foram aplicados de acordo com as normas de regência.
50. Se desse julgamento decorrer uma sanção, deve o gestor, se assim o desejar, buscar impugná-la junto aos órgãos que porventura o sancionaram.
51. Desse modo, concluo que o reconhecimento da prescrição da pretensão punitiva apenas atinge as sanções previstas na Lei Orgânica desta Corte de Contas e não constitui impedimento para que as contas sejam julgadas irregulares.  (grifos acrescidos) .
Saliento que eventual inconformismo com o exame do mérito da decisão vergastada somente seria possível no âmbito de outra espécie recursal, não dos presentes embargos, visto que estes não se prestam à correção de eventual erro na apreciação da matéria, seja ele error in judicando ou error in procedendo. 
Quanto às considerações trazidas pelo embargante a respeito da matéria decidida no julgamento no Recurso Extraordinário RE 636886 AL (Tema 899) , a qual tratou da prescritibilidade da pretensão de ressarcimento ao Erário fundada em decisão de Tribunal de Contas, registro que os embargos de declaração opostos ao aludido decisum foram apreciados pelo Plenário do Supremo Tribunal Federal, em sessão virtual ocorrida de 13/8 a 20/8/2021.
Na ocasião, o STF, por maioria, rejeitou o expediente recursal, nos termos do voto do Relator, Ministro Alexandre de Moraes, vencidos os Ministros Roberto Barroso e Edson Fachin. Consta do voto do Relator, a seguinte passagem:
"Os argumentos acima elencados conduzem à conclusão no sentido de que a pretensão executória de título executivo proveniente de decisão do TCU da qual resulte imputação de débito ou multa é prescritível; e, portanto, a ela se aplica o prazo prescricional da Lei de Execução Fiscal.
Nenhuma consideração houve acerca do prazo para constituição do título executivo, até porque esse não era o objeto da questão cuja repercussão geral foi reconhecida no Tema 899, que ficou adstrito, como sobejamente já apontado, à fase posterior a formação do título."  (grifos acrescidos) .
Dessa forma, se a questão decidida no RE 636.886 AL (Tema 899) não tratou da prescritibilidade das medidas administrativas adotadas no curso do processo de controle externo, ou seja, da existência de prazo prescricional para a constituição do título executivo extrajudicial pelo TCU, não há que se cogitar em mudança na jurisprudência desta Corte de Contas, segundo a qual são imprescritíveis os processos de controle externo que tratem de dano ao Erário decorrente da irregular aplicação de recursos públicos. De igual forma, reforçando o entendimento que foi externado no acórdão embargado, não há de se falar em prescrição quanto ao próprio julgamento das contas pela irregularidade.
Os demais precedentes do STF apresentados pelo embargante não versam sobre a prescrição punitiva no âmbito dos processos de controle externo.
Prosseguindo com o exame das alegações recursais, não é correta a interpretação do embargante, no sentido de que o TCU "não pode julgar condutas, não pode lançar juízo de valor sobre irregularidades formais. Pois se não há dano ao erário, como reconhece a Unidade Técnica do TCU ao dizer que as irregularidades foram elididas, não há irregularidade nas contas, e eventual falha formal não pode ter o condão de tornar irregular o que não provocou prejuízo. 
Além de o voto condutor da decisão embargada ter deixado claro que a conduta imputada ao Sr. Carlos Heleno Netto Barbosa não poderia ser considerada uma mera falha formal, a simples leitura dos artigos 16 e 58 da Lei 8.443/1993 contradiz o entendimento manifestado pelo embargante:
"Art. 16. As contas serão julgadas:
 (...) 
III - irregulares, quando comprovada qualquer das seguintes ocorrências:
a) omissão no dever de prestar contas;
b) prática de ato de gestão ilegal, ilegítimo, antieconômico, ou infração à norma legal ou regulamentar de natureza contábil, financeira, orçamentária, operacional ou patrimonial;
c) dano ao Erário decorrente de ato de gestão ilegítimo ao antieconômico;
d) desfalque ou desvio de dinheiros, bens ou valores públicos.
[...]
Art. 58. O Tribunal poderá aplicar multa de Cr$ 42.000.000,00 (quarenta e dois milhões de cruzeiros) , ou valor equivalente em outra moeda que venha a ser adotada como moeda nacional, aos responsáveis por:
I - contas julgadas irregulares de que não resulte débito, nos termos do parágrafo único do art. 19 desta Lei;
II - ato praticado com grave infração à norma legal ou regulamentar de natureza contábil, financeira, orçamentária, operacional e patrimonial;"
Dito de outra forma, o ato praticado com grave infração à norma legal, como se verificou nos aditamentos contratuais celebrados pelo embargante, é fundamento suficiente para o julgamento de suas contas pela irregularidade.
No caso, o responsável foi citado pelas seguintes condutas, nos termos do ofício de citação que lhe foi endereçado:
a) Irregularidade: evidências constantes na Ação Penal 2005.51.01.503579-3 da Justiça Federal, de indícios de fraude ao contrato 2050.0007001.04.2 com a celebração irregular de termos aditivos, resultando em prejuízos à Petrobras e ferindo os Princípios da Legalidade, da Impessoalidade e da Moralidade. 
b) Conduta: haver solicitado e assinado os aditivos 1 e 2 ao contrato sem a devida demonstração da motivação e sem a devida justificação dos preços dos novos serviços acrescidos ao ajuste. 
c) Dispositivos violados: art. 37, caput, da Constituição Federal, no art. 3º, caput, da Lei nº 8.666/1993 e no item 1.2 do Decreto nº 2.745/1998.
Assim, julgo que os fatos descritos nos parágrafos 42 a 46 do voto condutor se encontram abrangidos no contexto geral da irregularidade de celebração irregular dos termos de aditamento contratual. A assinatura do termo aditivo sem a prévia manifestação do parecerista jurídico da Petrobras constou, inclusive, da motivação do voto condutor do Acórdão 1800/2018-TCU-Plenário (parágrafo 42) , para determinar a instauração da presente tomada de contas especial.
Ainda que se entenda o contrário, considero que a ausência da justificação dos preços dos novos serviços incluídos no contrato seja motivo suficiente para manter o julgamento das contas pela irregularidade.
Diante do exposto, rejeito os embargos de declaração do Sr. Carlos Heleno Netto Barbosa.
Com essas considerações, voto no sentido de que seja adotado o Acórdão que ora submeto à apreciação deste Plenário.
TCU, Sala das Sessões Ministro Luciano Brandão Alves de Souza, em 22 de setembro de 2021.
BENJAMIN ZYMLER 
Relator